ACORDAO-COMPLETO-2422362

ACÓRDÃO 6601/2021 ATA 12/2021 - PRIMEIRA CÂMARA

VISTOS, relatados e discutidos estes autos de ato de concessão inicial de Aposentadoria submetido à apreciação deste Tribunal para fins de registro, nos termos do inc. III do art. 71 da Constituição Federal de 1988, ato esse cadastrado e disponibilizado ao TCU por intermédio do Sistema de Apreciação e Registro de Atos de Admissão e Concessões, na forma dos arts. 2º, caput e incs. I a VI, e 4º, caput, da Instrução Normativa 78/2018,
ACORDAM os Ministros do Tribunal de Contas da União, reunidos em Sessão da 1ª Câmara, diante das razões expostas pelo Relator, em:
9.1. considerar tacitamente registrado, em 28/1/2021, o ato de concessão inicial de aposentadoria de Maria do Socorro Cintra Barros (ato nº 10458107-04-2012-000022-8) ;
9.2. encaminhar os autos à Secretaria de Fiscalização de Pessoal para que:
9.2.1. realize diligência junto ao Instituto Federal de Educação, Ciência e Tecnologia de Pernambuco, com vistas a que, no prazo de 30 (trinta) dias, encaminhe a este Tribunal cópia da documentação que comprove o efetivo exercício, pela interessada Maria do Socorro Cintra Barros, do tempo mínimo de efetivo exercício no magistério infantil/fundamental/médio a que se refere § 5º do art. 40 da Constituição Federal, a fim de averiguar se estariam preenchidos, em consonância com a jurisprudência deste Tribunal, os requisitos para a concessão de sua aposentadoria conforme lançado no ato nº 10458107-04-2012-000022-8; e
9.2.2. caso a medida saneadora indicada no subitem precedente não resulte na complementação do tempo necessário para a devida regularização do ato de aposentadoria em questão, dê imediato início aos procedimentos destinados à sua revisão de ofício.

Pessoal. Aposentadoria.

Primeira Câmara

Instituto Federal de Educação, Ciência e Tecnologia de Pernambuco.

3. Interessada: Maria do Socorro Cintra Barros, CPF XXX.593.874-XX.

13.1. Ministros presentes: Walton Alencar Rodrigues (Presidente), Benjamin Zymler, Vital do Rêgo e Jorge Oliveira.
13.2. Ministros-Substitutos presentes: Augusto Sherman Cavalcanti (Relator) e Weder de Oliveira.

AUGUSTO SHERMAN

Cuidam os autos de ato de concessão inicial de aposentadoria submetido à apreciação deste Tribunal para fins de registro, nos termos do inc. III do art. 71 da Constituição Federal de 1988, ato esse cadastrado e disponibilizado ao TCU por intermédio do Sistema de Apreciação e Registro de Atos de Admissão e Concessões, na forma dos arts. 2º, caput e incs. I a VI, e 4º, caput, da Instrução Normativa 78/2018.
2.	A unidade técnica, ao analisar os fundamentos legais das concessões bem como as informações prestadas pelo órgão do controle interno, lavrou a instrução constante da peça 5, adiante parcialmente transcrita, com eventuais ajustes de forma:
"INTRODUÇÃO
1. Trata-se de ato de concessão de aposentadoria de Maria do Socorro Cintra Barros, ex-servidora do Instituto Federal de Educação, Ciência e Tecnologia de Pernambuco.
2. O ato foi submetido, para fim de registro, à apreciação do Tribunal de Contas da União (TCU) , de acordo com o art. 71, inciso III, da Constituição Federal. O cadastramento e a disponibilização ao TCU ocorreram por intermédio do Sistema de Apreciação e Registro de Atos de Admissão e Concessões, na forma dos arts. 2º, caput e incisos I a VI, e 4º, caput, da Instrução Normativa - TCU 78/2018.
EXAME TÉCNICO
3. A Servidora Maria do Socorro Cintra Barros aposentou-se no cargo de Professor do Ensino Básico, Técnico e Tecnológico, com base no § 5º do art. 40 da Constituição, com redação do art. 6º da EC 41/2003.
4. 	Na discriminação dos tempos de serviço e averbações da referida servidora consta 21 anos, 6 meses e 4 dias de tempo de contribuição no órgão, mais 3 anos, 6 meses e 6 dias de tempo público, prestado em órgão estadual ou DF, contando 25 anos e 5 dias de tempo de efetivo exercício no magistério.
5. O Controle Interno emitiu parecer de ilegalidade do ato em razão de não ter identificado o tempo de efetivo exercício no magistério (25 anos) do ensino infantil/fundamental/médio, requisito essencial para a aposentadoria requerida. 
6. Assim, com base na informação do Controle Interno, esta Unidade Técnica considera que a concessão está irregular.
 	
CONCLUSÃO
7. Em razão do exposto e tendo em vista as análises realizadas no ato de concessão de aposentadoria de Maria do Socorro Cintra Barros, esta Unidade Técnica considera que o ato em tela pode receber a chancela de ilegalidade e ter negado o registro por esta Egrégia Corte, ante a ausência do tempo de efetivo exercício no magistério infantil/fundamental/médio a que se refere § 5º do art. 40 da Constituição Federal. Registre-se que a análise deste processo levou em conta os dispositivos da Resolução TCU 315/2020.
PROPOSTA DE ENCAMINHAMENTO
8. Ante o exposto, propõe-se:
a) considerar ILEGAL e negar o registro do ato inicial de aposentadoria de Maria do Socorro Cintra Barros (CPF: XXX.593.874-XX) .
b) dispensar o ressarcimento das quantias indevidamente recebidas de boa-fé, nos termos da Súmula TCU nº 106;
c) determinar ao Instituto Federal de Educação, Ciência e Tecnologia de Pernambuco que, com base no art. 4º, inciso I, da Resolução TCU 315/2020, que:
c.1) no prazo de quinze dias, faça cessar os pagamentos decorrentes do ato impugnado por esta Corte, sob pena de responsabilidade solidária da autoridade administrativa omissa, nos termos do art. 262 do Regimento Interno/TCU;
c.2) esclareça à interessada que deverá retornar à atividade para cumprir os requisitos temporais do fundamento legal adotado na aposentação original ou permanecer aposentada, com proventos proporcionais, os quais deverão ser calculados pela média das remunerações de contribuição, devendo a entidade emitir novo ato pelo Sistema e-Pessoal, no prazo de trinta dias, nos termos dos arts. 262, § 2º, do Regimento Interno desta Corte e 19, § 3º, da Instrução Normativa TCU 78/2008, caso a interessada faça a mencionada opção;
c.3) dê ciência, no prazo de 15 (quinze) dias, do inteiro teor desta deliberação à interessada, alertando-a de que o efeito suspensivo proveniente da interposição de eventuais recursos junto ao TCU não a exime da devolução dos valores percebidos indevidamente após a respectiva notificação, caso esses não sejam providos; e
c.4) encaminhar ao Tribunal, no prazo de 30 (trinta) dias contados da ciência da decisão, documento apto a comprovar que a interessada tomou conhecimento do acórdão."
3.	Em seu pronunciamento regimental (peça 7) , o Ministério Público junto a esta Casa, neste ato representado pelo Procurador Júlio Marcelo de Oliveira, manifestou sua concordância com a proposta de encaminhamento da Sefip.
É o Relatório.

não há.

Procurador Júlio Marcelo de Oliveira.

PESSOAL. APOSENTADORIA ESPECIAL DE PROFESSOR. AUSÊNCIA DE IDENTIFICAÇÃO DO MÍNIMO DE TEMPO EFETIVO DE EXERCÍCIO NO MAGISTÉRIO (25 ANOS) DE ENSINO INFANTIL/FUNDAMENTAL/MÉDIO PARA A APOSENTADORIA REQUERIDA. ATO ENVIADO AO TCU HÁ MAIS DE CINCO ANOS. REGISTRO TÁCITO. AUTORIZAÇÃO PARA REVISÃO DE OFÍCIO DO ATO, CONDICIONADA À REALIZAÇÃO DE DILIGÊNCIA COM VISTAS A AVERIGUAR A EVENTUAL EXISTÊNCIA DE DOCUMENTAÇÃO COMPROBATÓRIA DO TEMPO DE MAGISTÉRIO FALTANTE.

APOSENTADORIA (APOS)

Secretaria de Fiscalização de Integridade de Atos e Pagamentos de Pessoal e de Benefícios Sociais (Sefip).

Cuidam os autos de ato de concessão inicial de Aposentadoria submetido à apreciação deste Tribunal para fins de registro, nos termos do inc. III do art. 71 da Constituição Federal de 1988, ato esse cadastrado e disponibilizado ao TCU por intermédio do Sistema de Apreciação e Registro de Atos de Admissão e Concessões, na forma dos arts. 2º, caput e incs. I a VI, e 4º, caput, da Instrução Normativa 78/2018.
2.	Acompanho, pelos fundamentos expostos na instrução transcrita no Relatório precedente, a conclusão uniforme da Sefip e do MP/TCU quanto à irregularidade do ato de concessão inicial da aposentadoria de Maria do Socorro Cintra Barros (peça 2) .
3.	De todo modo, como o ato constante destes autos (peça 2) ingressou neste Tribunal em 28/1/2016 e tendo em vista a tese fixada pelo Supremo Tribunal Federal no julgamento do Recurso Extraordinário 636.553, tal ato deve ser considerado tacitamente registrado em 28/1/2021.
4.	Considerando o teor da decisão prolatada, em 4/12/2020, sobre os embargos de declaração opostos ao acórdão exarado sobre o referido RE 636.553 e que não transcorreu o prazo fixado no art. 54 da Lei 9.784/1999, c/c o art. 260, § 2º, do Regimento Interno do TCU, necessário restituir os autos à Sefip, para que dê imediato início aos procedimentos destinados à revisão de ofício do referido ato (ato nº 10458107-04-2012-000022-8) , em especial a oitiva do Ministério Público e da beneficiária, nos termos aprovados pelo Tribunal mediante Acórdão 122/2021-TCU-Plenário, Relator Ministro Walton Alencar Rodrigues.
5.	No entanto, tendo em conta a possibilidade de Maria do Socorro Cintra Barros vir a apresentar a competente documentação comprobatória do tempo faltante para atingir o interregno mínimo de efetivo exercício no magistério infantil/fundamental/médio a que se refere § 5º do art. 40 da Constituição Federal, entendo mais apropriado condicionar o procedimento da revisão de ofício do ato da peça 2, à prévia realização de diligência junto ao Instituto Federal de Educação, Ciência e Tecnologia de Pernambuco.
	Dessa forma, com as devidas vênias por divergir parcialmente das propostas da unidade instrutiva e do MP/TCU, proponho que o Tribunal aprove o Acórdão que ora submeto à deliberação deste Colegiado.
TCU, Sala das Sessões Ministro Luciano Brandão Alves de Souza, em 20 de abril de 2021.
AUGUSTO SHERMAN CAVALCANTI 
Relator